臺灣台中地方法院民事判決　九十二年度訴字第三一○二號
　　原　　　告　乙○○
　　　　　　　　己○○
　　　　　　　　丙○○
　　　　　　　　甲○○
　　　　　　　　丁○○
　　被　　　告　戊○○
右當事人間請求損害賠償事件，本院於民國九十三年五月二十五日言詞辯論終結，判
決如左：
    主      文
被告應給付原告乙○○、己○○、丙○○、甲○○、丁○○各新臺幣貳拾參萬元，及
自民國九十二年十一月二十八日起至清償日止，按年息百分之五計算之利息。
訴訟費用由被告負擔。
本判決由原告乙○○、己○○、丙○○、甲○○、丁○○各以新臺幣七萬七千元供擔
保後，得假執行。
    事實及理由
一、原告起訴主張：被告戊○○為執業代書，平日以替他人仲介買賣及辦理不動產所
    有權移轉登記為業。民國九十年五月間，原告五人欲向訴外人三合泰建設股份有
    限公司（以下簡稱三合泰公司）購買該公司之房地。經三合泰公司之代表人潘吉
    男委請戊○○與原告等人聯絡，洽談介紹買賣，經原告等同意以每戶新台幣（下
    同）二百三十萬元之價格購買如附表所示之門牌號碼之房屋與基地。雙方乃於九
    十年五月三十日簽訂「不動產買賣契約書」各一份（共五份），並約定原告等五
    人在契約成立同時應先給付三合泰公司定金二十三萬元。原告五人除於訂約當日
    各交付十萬元予被告之外，並於同年六月下旬，再分別交付十三萬元予被告，亦
    即五人共交付一百十五萬元之定金予被告保管。被告明知上開一百十五萬元係屬
    原告等人所交付之不動產定金，如三合泰公司有不能履行買賣契約之情事，依約
    即需返還上開定金予乙○○等人，而其接受原告等人之委託，於三合泰公司未履
    行契約前，亦應善盡保管定金之責，詎其為原告處理事務，竟意圖為自己不法之
    利益，在三合泰公司尚未能將附表所示不動產之所有權狀及相關過戶所需資料交
    其辦妥所有權移轉登記之情況下，竟違背其任務，對原告等人主張以上開一百五
    十萬元之定金，抵償訴外人潘吉男積欠其個人之債務。嗣因原告等因見被告並未
    依約辦妥不動產之所有權登記，向被告查詢，被告稱願於九十年九月十五日以前
    辦理上開不動產過戶相關事宜，否則願退還定金，並簽定聲明書共五紙交予原告
    收執。惟被告簽立上開聲明書後，亦未依約辦理過戶手續，且避不見面。原告等
    因而向三合泰公司及銀行查詢，始知三合泰公司曾以附表所示房屋其中之三戶與
    另一筆土地，共同向銀行貸款八百餘萬元，積欠多期利息未給付，且訴外人潘吉
    男因與另名李澄聖代書間有債務糾紛，附表所示房屋與基地之所有權狀均在李代
    書處，被告根本無法辦理過戶手續。原告迫於無奈，乃經由李代書再次與三合泰
    公司洽談買賣事宜，經李澄聖居間達成協議，原告將應給付之買賣價金代為清償
    三合泰公司之貸款與所有權移轉登記所需之相關稅費後，附表所示之不動產始順
    利過戶至原告名。而被告雖知上情，仍違背委託意旨而不將原告每人所繳納之二
    十三萬元定金返還原告，致使原告受有上開財產之損害。案經原告訴請臺灣臺中
    地方法院檢察署檢察官偵查起訴，並經臺灣高等法院臺中分院判決被告犯背信罪
    處有期徒刑六月確定。被告收受原告每人交付二十三萬元之定金，嗣後無法辦理
    附表所示不動產所有權移轉登記，被告理應將其持有之定金返還原告，始合委任
    意旨。然被告卻將上開定金，主張用以抵償潘吉男積欠其個人之債務，致原告對
    於三合泰公司之上開定金債權無法追討受有損害。原告等人爰基於侵權行為、不
    當得利、委任、聲明書之法律關係，依選擇訴之合併方式，請求法院擇一為勝訴
    判決，聲明：
    被告應給付原告各二十三萬元，及自起訴狀繕本送達翌日起至清償日止，按年
    息百分之五計算之利息，願供擔保請准宣告假執行。
二、被告則以：被告雖有收受原告等計一百一十五萬元之不動產買賣定金，惟被告已
    代為轉交三合泰公司並代為繳交仲介費、地價稅款、樓梯扶手整修費，及該公司
    積欠銀行利息等約一百零九萬八千餘元，有該公司及銀行收據影本為憑，餘款並
    以現金方式交還原告等。被告並未接受原告等之委託為受託人，當無意圖為自己
    不法之利益，違背原告等委託之情；且被告已善盡管理人之責轉交付上述款項，
    並無保管之責任與義務，是原告所主張不動產未能順利過戶之原因，實不能推諉
    為被告之責；又聲明書係其受原告等脅迫而簽寫，原告起訴實無理由，聲明求為
    判決原告之訴及假執行之聲請均駁回。
三、兩造不爭執之事實：
    (1)原告乙○○、己○○、丙○○、甲○○、丁○○五人，於九十年五月三十日各
      與訴外人三合泰公司簽訂不動產買賣契約書，以每戶二百三十萬元之價格，各
      買受如附表所示門牌號碼之房屋與基地，並約定原告等五人應先行給付三合泰
      公司定金二十三萬元。
    (2)上開不動產買賣所有權移轉登記（即過戶）手續由被告辦理，房屋依約應於九
      十年六月三十日點交。原告每人業已繳交二十三萬之定金完畢。
    (3)嗣因上開不動產未於約定期限內辦理過戶手續完畢，被告於九十年八月二十一
      日出具聲明書予原告乙○○、己○○、丙○○、甲○○與訴外人賴豐龍（即原
      丁○○之配偶），分別載明：「立書人陳祺潤茲承辦‧‧‧（分別記載原告乙○○、己○○、丙○○、甲○○及賴豐龍）承買‧‧‧（門牌號碼），現本人
      在此承諾於民國九十年九月十五日將上述房屋過戶移轉至‧‧‧（分別記載原
      告乙○○、己○○、丙○○、甲○○及賴豐龍）先生名下，如於上述日期無法
      完成過戶，本人負責將‧‧‧（分別記載原告乙○○、己○○、丙○○、甲○○及賴豐龍）先前繳交訂金新台幣貳拾參萬元正由三合泰建設有限公司及本人
      無息退還，為恐口無憑，特立此書」。
    (4)嗣因三合泰公司曾以上開不動產向台中商業銀行南豐原分行貸款，且三合泰公
      司負責人潘吉男與訴外人李澄聖代書之間有債務糾紛，上開不動產之所有權狀
      均在李代書處，致無法辦理所有權移轉登記。後由原告五人透過訴外人李澄聖
      協調，由原告代償銀行貸款、訴外人潘吉男積欠李代書之款項、代書費及給付
      其餘土地增值稅、契稅、過戶規費等費用，合計每人再行給付二百三十二萬零
      八百元後，訴外人李澄聖始將如附表所示之房屋及其基地辦理所有權移轉登記
      予原告。
四、法院之判斷：
（一）本件原告起訴狀載係依據委任、侵權行為、不當得利之法律關係請求，惟其等
      於起訴狀上業已載明被告曾出具聲明書允諾於九十年九月十五日辦理過戶手續
      完畢，否則願將訂金無息返還之事實，經本院行使闡明權之結果，原告等陳明
      亦依該聲明書內容請求被告給付，乃為訴之追加，惟此部分請求與原告主張委
      任被告辦理不動產過戶手續而洐生糾紛之基礎事實同一，且被告並無異議而為
      言詞辯論，則原告此部分之追加，自無不合，先予敘明。
（二）被告並不否認於九十年八月二十一日出具聲明書予原告之事實，而就其中原告
      丁○○部分，乃係由其配偶賴豐龍代為出面與被告協議，聲明書所載「賴豐龍
      先生生前繳交訂金貳拾參萬元」，實係指原告丁○○向三合泰公司買受不動產
      繳交之訂金乙節，亦為兩造所不爭執。而按代理人為代理行為，不以明示本人
      名義為必要（顯名代理），如有其他情形足以推知有此意思，而為相對人所明
      知或可得而知者，亦能成立（最高法院八十一年台上字第一六五號判例意旨參
      照）。查本件不動產契約書所載之買受人為原告丁○○，其並已依約繳交定金
      予被告，嗣僅係由其配偶賴豐龍代丁○○出面與被告協議，而由被告出具聲明
      書予賴豐龍，是以，被告明知買受人為丁○○，得請求返還訂金者亦為丁○○
      ，且賴豐龍乃丁○○之配偶，係代丁○○出面協議不動產過戶事宜，依上開判
      例意旨，訴外人賴豐龍應係代理丁○○為協議，該聲明書之效力自及於本人即
      原告丁○○，應認協議書上之「賴豐龍」實指「丁○○」本人，被告違反約定
      時，原告丁○○有權對被告為請求，被告對此並不爭執，僅以其係遭原告等脅
      迫而簽寫上開聲明書云云置辯。惟原告等否認有脅迫被告之事實，而被告就其
      如何遭原告脅迫乙節，並未能舉證以實其說，其所為之辯詞，已非可採。況被
      告均未依民法第九十三條之規定，於脅迫終止後撤銷其意思表示，則其於該聲
      明書所為之意思表示自有效力，被告應依該聲明書所載內容負責。
（三）原告主張上開聲明書係被告為擔保於九十年九月十五日辦理不動產過戶登記完
      畢而簽寫，原聲明書上僅記載：「本人負責將‧‧‧先前繳交訂金新台幣貳拾
      參萬元正由三合泰建設有限公司無息退還‧‧‧」，嗣因原告要求被告本人應
      負責，被告始於三合泰建設有限公司下附註「及本人」三字，即在於表示被告
      應就返還該款項事宜自負其責乙節，核與卷附該聲明書上確有加註「及本人」
      三字之情形相符，且為被告所不爭執，自堪採信。是依上開聲明書內容所示，
      被告應於九十年九月十五日將原告等買受之不動產辦理過戶完畢，否則即負有
      返還原告所繳定金予各該原告之義務。本件被告未能依約於上開期日前辦理不
      動產過戶完畢，為兩造不爭執之事實，則被告自應依約返還定金予原告。被告
      固辯稱：原告等嗣自行與訴外人李澄聖協商，已取得不動產之所有權，原告再
      行請求被告返還訂金，顯無理由云云，然本件被告既未依約於九十年九月十五
      日辦理過戶完畢，依該聲明書之協議，即應負給付之責，與原告等嗣有無取得
      不動產所有權無涉；況查，原告等嗣後係透過訴外人李澄聖居中協調，由原告
      等代償三合泰公司銀行貸款、三合泰公司代表人潘吉男積欠李代書之款項、代
      書費及其餘土地增值稅、契稅、過戶規費等費用，合計每人再行給付二百三十
      二萬零八百元後，才由訴外人李澄聖為原告等辦理不動產過戶完畢，且據證人
      李澄聖於本院審理時庭證稱：上開款項係依據三合泰公司所欠債務計算出來的
      ，他們（指原告與三合泰公司）之前如何講，我不知道，並未就原告已繳付二
      十三萬訂金應予扣除乙節加以討論等語，參以上開原告所繳納之款項連同原繳
      訂金在內，已達二百五十五萬零八百元，顯逾原買賣契約所訂之價款二百三十
      萬元，足認該不動產嗣過戶予原告，乃係原告等透過李澄聖另行與三合泰公司
      協商債務處理之結果，並非三合泰公司依原買賣契約履行出賣人之義務甚明，
      則被告以原告等事後自行辦理過戶完畢，訂金應從事後價款扣除，其不負還款
      之責云云置辯，並無可採。
（四）按給付無確定期限者，債務人於債權人得請求給付時，經其催告而未為給付，
      ，自受催告時起，負遲延責任。其經債權人起訴而送達訴狀，與催告有同一之
      效力；又遲延後之給付，以支付金錢為標的者，債權人得請求依法定利率計算
      之遲延利息。民法第二百二十九條第二項、第二百三十三條第一項定有明文。
      從而，本件原告基於兩造所為聲明書之協議，請求被告給付原告各二十三萬元
      ，及自起訴狀繕本送達翌日（即九十二年十一月二十八日）起至清償日止，按
      年息百分之五計算之遲延利息，為有理由，應予准許。原告陳明願供擔保以代
      釋明聲請宣告假執行，核無不合，爰酌定相當擔保金額，准予宣告假執行。
（五）本件原告請求法院就其起訴之數項訴訟標的擇一為其勝訴之判決，乃為選擇訴
      之合併，因本院認原告基於上開法律關係請求為有理由，即毋庸再就原告主張
      之侵權行為、不當得利、委任之法律關係為裁判，附此敘明。
五、據上論結，本件原告之訴為有理由，依民事訴訟法第七十八條、第三百九十條第
    二項之規定，判決如主文。
中　   華　　　民　　　國　　九十三　　年　　　六　　　月　　　　八 　　日
                                臺灣台中地方法院民事第二庭
~B法　　　官　吳幸芬
右為正本係照原本作成
如對本判決上訴，須於判決送達後廿日內向本院提出上訴狀
中　   華　　　民　　　國　　九十三　　年　　　六　　　月　　　　八 　　日
~B法院書記官
附表
┌───┬──────────────────┬──────┐
│編號  │       買賣不動產門牌號碼           │   買受人   │
├───┼──────────────────┼──────┤
│一、  │    台中縣清水鎮○○路十五之十七號  │   乙○○   │
├───┼──────────────────┼──────┤
│二、  │    台中縣清水鎮○○路十五之十五號  │   己○○   │
├───┼──────────────────┼──────┤
│三、  │    台中縣清水鎮○○路十五之十八號  │   丙○○   │
├───┼──────────────────┼──────┤
│四、  │    台中縣清水鎮○○路十五之十六號  │   甲○○   │
├───┼──────────────────┼──────┤
│五、  │    台中縣清水鎮○○路十五之十三號  │   丁○○   │
└───┴──────────────────┴──────┘
